【裁判字號】    97,台上,3547
【裁判日期】    970731
【裁判案由】    貪污
【裁判全文】
最高法院刑事判決            九十七年度台上字第三五四七號
上  訴  人  甲○○
選任辯護人  林家祺律師
            李兆環律師
上  訴  人  乙○○
                    號
                    15樓之1
選任辯護人  楊祺雄律師
            劉法正律師
上列上訴人等因貪污案件，不服台灣高等法院中華民國九十五年
六月七日第二審更審判決（九十二年度上更(二)字第八六二號，起
訴案號：台灣板橋地方法院檢察署九十年度偵字第八０七八號）
，提起上訴，本院判決如下：
    主  文
原判決撤銷，發回台灣高等法院。
    理  由
本件原判決認定上訴人甲○○原係台灣省交通處公路局第一區工
程處（現更名為交通部公路總局第一區養護工程處，以下簡稱：
一工處）總務室之出納人員，負責經辦一工處之現金、票據等之
收受、移轉、存管，及帳表登記編製事務，為依據法令從事公務
之人員。甲○○就廠商承包一工處工程依約繳交之工程保證金（
現金或支票，如係支票則由甲○○先行於背面加蓋一工處之背書
印章及退還押標金等字樣），其收受後應開立收據一式三聯，一
聯交由廠商收執，一聯作為一工處出納單位之存根，另一聯則交
由一工處會計室製作傳票，俟甲○○接獲會計室製作之傳票後，
始由其將收受之保證金存入台灣銀行樹林分行00000000
000─八號公庫帳戶內，分別視情形於完工後無息退還保證金
，或依約扣款及沒收。詎甲○○竟基於圖利及在職務上所掌公文
書為不實登載之概括犯意，利用會計室製作傳票約需二至五日之
空檔，挪用其在職務上持有廠商繳交之工程保證金支票，而連續
為下列之圖利行為：(一)、自民國七十七年間起，將其職務上經手
即承標廠商交付與一工處之保證金支票，轉借予不知情之王祖昌
無息週轉使用，每次新台幣（下同）數十萬元至數百萬元不等，
先後使王祖昌獲有合計新台幣（下同）九百三十一萬九千九百十
元之資金週轉利益。(二)、於八十六年六月間，將其職務上經手即
承標廠商交付與一工處，如原判決事實欄一、(二)所載面額各二十
五萬元及五十五萬元之保證金支票二紙，轉借予不知情之林萬益
無息週轉使用，使林萬益獲有該資金週轉利益。(三)、上訴人乙○
○係永謙營造股份有限公司（下稱永謙公司）之負責人，其知悉
甲○○職務上持有甚多工程保證金支票，嗣因永謙公司需資金週
轉，乙○○乃以支付利息為條件，商請甲○○借與工程保證金支
票。彼等二人乃基於挪用甲○○職務上持有工程保證金支票之概
括犯意聯絡，自八十三年起至八十六年間止，連續多次推由甲○
○以前揭手段，將職務上持有之工程保證金支票借予乙○○，每
次一百萬元至一千五百萬元不等，總計約二千七百七十萬元（各
次之挪用支票金額，因時日久遠，甲○○、乙○○均陳明無法記
憶），而乙○○於取得款項後迄償還前，每月以一分二之利息支
付與甲○○，甲○○因而獲有八十五萬零一百六十元之不法利息
。(四)、甲○○為使上情不被發現，復基於概括犯意，於其業務上
所掌管之「工程保證／押標金收據」、「退還工程保證／押標金
請示單」、「現金出納備查簿」、「公庫存款差額解釋表」等公
文書上，為不實之登載，供上級長官審核或會計室查核，足生損
害於一工處對於保證金管理之正確性。嗣於八十六年九月六日，
為一工處會計室主任張淑朱發覺，甲○○隨即於八十六年九月九
日，前往法務部調查局台北縣調查站自首，並循線查獲乙○○。
嗣經清查甲○○所經管之帳目，查知甲○○共挪用三千三百二十
五萬五千九百十五元，甲○○先後向一工處清償一千零十一萬九
千九百十元（即清償轉借予王祖昌、林萬益部分）；甲○○另於
八十六年十月十八日，出具切結書，將其對永謙公司之債權二千
三百十三萬六千零五元轉讓予一工處並發生效力，甲○○、乙○
○已清償全部挪用之款項。而甲○○個人則獲得八十五萬零一百
六十元之不法利息等情。因而撤銷第一審判決，改判論處上訴人
二人共同連續依據法令從事公務之人員，對於主管之事務，明知
違背法令，直接圖自己及其他私人不法利益，因而獲得利益罪刑
，固非無見。
惟查：(一)、刑事訴訟法第一百五十九條第一項規定：被告以外之
人（含共同被告、共犯、證人、鑑定人、被害人等）於審判外之
言詞或書面陳述，除法律有規定者外，不得作為證據。所謂法律
有規定，即包括同法第一百五十九條之一至第一百五十九條之五
等，規定傳聞證據具有證據能力之例外情形。故如採被告以外之
人於審判外之言詞，即如警詢或檢察官偵查中之言詞為證據時，
必須符合法律所規定之例外情形，方得認其審判外之陳述有證據
能力，並須於判決中具體說明其符合傳聞證據例外可信之情況及
心證理由，否則即有違證據法則及判決不備理由之違誤。原判決
認定上訴人二人有前揭犯行，係依憑共同被告即上訴人二人、證
人王祖昌、林萬益等人（原判決理由欄一、(一)至(三)），分別於調
查站及檢察官偵查中供述各情，為其主要論據之一。然上開共同
被告及證人前揭供述各情，就上訴人二人各別而言，均係屬被告
以外之人於審判外所為之陳述，原則上無證據能力。乃原判決未
說明上開共同被告及證人上開供述各情，是否有刑事訴訟法例外
規定得為證據之情形，逕以上開供述證據為認定上訴人二人有前
揭犯行之依據，尚有未合。(二)、貪污治罪條例第六條第一項第四
款所規定之圖利罪，為身分犯之一種，若無公務員身分之人與公
務員共犯該罪時，必該無身分關係者與公務員相聚合，朝同一目
標，共同圖私人不法利益，始克相當；倘公務員所圖得之不法利
益，係取自該無身分關係之人，或公務員圖利之對象即為該無身
分關係之人，因係處於對向關係，該無身分關係者，除涉犯他項
罪名外，尚不能依公務員圖利罪之共犯論處。此觀無身分關係者
，向公務員行賄，而公務員對之圖利時，關於職務上行為為賄賂
，僅處罰公務員；對於違背職務行為為賄賂，則就行賄者與受賄
者，分設不同之處罰規定，該無身分關係者，均不與該公務員論
以共同正犯自明。原判決於事實欄一、(三)認定記載：甲○○將職
務上持有廠商繳交之工程保證金支票，轉借與乙○○週轉使用，
每次一百萬元至一千五百萬元不等，總計約二千七百七十萬元，
而乙○○則以每月一分二之利息支付甲○○，甲○○因而獲有八
十五萬零一百六十元之不法利息；於理由欄論述說明：甲○○將
職務上收取之保證金支票，挪借乙○○賺取不法利息之利益，並
使乙○○取得週轉資金之不法利益（原判決第九頁第二十八至三
十行）等情，苟俱屬無訛。則甲○○圖得不法利益之上開利息，
是否係取自無公務員身分之乙○○？又甲○○借與工程保證金支
票週轉之對象，即其所圖利之對象是否即係乙○○？而苟上訴人
二人係處於對向關係，則乙○○部分是否得依公務員圖利罪論擬
，即尚非全無疑義，仍待調查研求論述說明。乃原審就上情未詳
予調查斟酌，逕認乙○○所為係犯貪污治罪條例第六條第一項第
四款之直接圖利罪，尚有未合。(三)、科刑之判決書，須將認定之
犯罪事實詳記於事實欄，然後於理由內逐一說明其憑以認定之證
據，使事實與理由兩相一致，方為合法，倘事實欄已有敘及，而
理由內未加說明，是為理由不備，理由已加說明，而事實欄無此
記載，則理由失其依據，均足構成撤銷之原因。又貪污治罪條例
第六條第一項第四款圖利罪之條文，已於九十年十一月七日修正
為：「對於主管或監督之事務，明知違背法令，直接或間接圖自
己或其他私人不法利益，因而獲得利益者」，（併刪除原條文第
二項關於第四、五款處罰未遂犯之規定）。其犯罪構成要件以行
為人「明知違背法令」為必要。並將刑之可罰性，限縮在圖私人
不法利益，排除圖利國庫之行為，且明定所圖得利益為不法利益
，將圖利罪規定為實害犯，以獲得利益為必要，不罰未遂犯。所
謂「違背法令」，依立法理由之說明，該「法令」係指法律、法
律授權之法規命令、職權命令、委辦規則等，對多數不特定人民
就一般事項所作對外發生法律效果之規定而言。原判決事實欄就
上訴人二人所為究係違背何項「法令」規定，並未明確認定記載
，亦未於理由欄就上情為論述說明，其事實有欠明瞭，不足為適
用法律之依據，尚有未洽。上訴人二人上訴意旨分別指摘原判決
不當，尚非全無理由。按第三審法院應以第二審判決所確認之事
實為判決基礎，刑事訴訟法第三百九十四條第一項前段定有明文
。原判決上述之違背法令，影響於事實之確定，本院無可據以為
裁判，應將原判決撤銷，發回原審法院更為審判。
據上論結，應依刑事訴訟法第三百九十七條、第四百零一條，判
決如主文。
中    華    民    國  九十七  年    七    月  三十一  日
                      最高法院刑事第一庭
                          審判長法官  董  明  霈
                                法官  林  茂  雄
                                法官  張  祺  祥
                                法官  賴  忠  星
                                法官  林  秀  夫
      本件正本證明與原本無異
                                      書  記  官
中    華    民    國  九十七  年    八    月    六    日
                                                      Ｑ


司法院資訊處製作；財團法人民間司法改革基金會備份。
